【裁判字號】    98,重訴,36
【裁判日期】    981023
【裁判案由】    家暴殺人
【裁判全文】
臺灣板橋地方法院刑事判決              98年度重訴字第36號
公  訴  人  臺灣板橋地方法院檢察署檢察官
被      告  甲○
指定辯護人  呂康德律師
上列被告因家暴殺人案件，經檢察官提起公訴（98年度偵字第13
050 號），本院判決如下：
    主  文
甲○殺人，處有期徒刑拾貳年。扣案之菜刀壹把沒收。
    事  實
一、甲○與李美慧係夫妻關係，屬家庭暴力防治法第3 條第1 款
    之家庭成員，兩人近年因李美慧交友問題而爭吵不斷，於民
    國98年5 月5 日下午5 時許，在臺北縣永和市○○路69巷3
    號1 樓住處，雙方復因李美慧之男女關係問題發生口角，爭
    執過程中，李美慧提及離婚乙事，甲○竟心生不滿，基於殺
    人之犯意，至該廚房取菜刀1 把後進入其母親之臥房，其預
    見以菜刀朝人體致命要害之頭部及頸部揮砍會造成死亡之結
    果，仍以右手持菜刀砍殺在該臥室內之李美慧右頸、下枕部
    、頂枕部及左頸部等身體部位，造成李美慧之右頸及下枕部
    受有長約10公分、寬2 公分共8 刀群聚交錯近平行砍痕、深
    及頸椎和椎動脈並枕骨破裂（成不規則圓形）之遭銳器砍創
    傷，以及頂枕部受有交錯性砍創約3 刀，均長約5 公分、寬
    1 公分並深及顱骨（頂股），暨左頸部受有2 刀均長約1 公
    分深及枕骨（由右側延伸至左側）；於砍殺過程中，李美慧
    在該臥房內因以雙手抵禦甲○持刀攻擊，亦造成其受有左手
    掌8 公分（傷及皮下）、右手臂外側5.5 公分（傷及皮下）
    、左上臂割傷約3 公分等防禦性砍創之傷害，於同日下午5
    時40分許，李美慧因頭頸部遭銳器砍創及右側頸動脈出血性
    休克，而當場死亡。甲○為前揭犯行後，旋將上情告知在該
    浴室內盥洗之父親程雲翔，嗣同日下午5 時45分，並在犯罪
    偵查機關知悉上述犯行前，即以室內電話00-00000000 撥打
    110 向臺北縣政府警察局勤務指揮中心自首其殺人犯行，自
    願接受裁判，經員警前往察看無誤，並扣得菜刀1 把，始悉
    上情。
二、案經甲○自首後經臺北縣政府警察局永和分局移送臺灣板橋
    地方法院檢察署檢察官偵查起訴。
    理  由
一、證據能力部分：
  (一)按被告以外之人於審判外之陳述，雖不符刑事訴訟法第159
    條之1 至第159 條之4 之規定，而經當事人於審判程序同意
    作為證據，法院審酌該言詞陳述或書面陳述作成時之情況，
    認為適當者，亦得為證據；當事人、代理人或辯護人於法院
    調查證據時，知有同法第159 條第1 項不得為證據之情形，
    而未於言詞辯論終結前聲明異議者，視為有前項之同意，刑
    事訴訟法第159 條之5 定有明文。查本件證人程雲翔於偵查
    中之陳述，被告及其辯護人均表示對證據能力不爭執，迄於
    言詞辯論終結前，當事人亦皆未主張上開證據有刑事訴訟法
    第159 條第1 項不得為證據之情形，是參照上開說明要旨，
    前揭證據資料有證據能力。
  (二)另法務部法醫研究所98年6 月11日法醫理字第0980002594號
    函附之（98）醫鑑字第0981101465號鑑定報告書、內政部警
    政署刑事警察局98年5 月8 日刑紋字第0980063004號鑑驗書
    各1 份，均屬刑事訴訟法第206 條規定之鑑定報告，依刑事
    訴訟法第159 條第1 項之除外規定（該條立法理由參照），
    均得作為證據。另臺灣板橋地方法院檢察署相驗體證明書、
    法務部法醫研究所（98）醫剖字第0981101338號解剖報告書
    、暨臺北縣政府警察局所出具之98年6 月1 日0000000000號
    現場勘察報告，分別係檢驗員、法醫師、警員等公務員依其
    等所見在職務上製作之記錄文書、證明文書，且無顯不可信
    之情況，依刑事訴訟法第159 條之4 第1 款之規定，亦得採
    為認定本件犯罪事實所憑之證據，均合先敘明。
二、訊據被告對於上揭事實均坦白承認，僅與其辯護人另略以：
    被告原即有憂鬱症之病史，其於當時又受到李美慧言語之刺
    激，精神狀況已達欠缺或降低辨別其行為違法之能力等語為
    辯。經查：
  (一)被告對於其與被害人李美慧於上揭時、地發生爭執，其即持
    菜刀朝李美慧之頸部、頭部等身體部分砍殺多刀，造成李美
    慧死亡之事實，業經被告於本院審理中坦承不諱，核與其父
    即證人程雲翔於偵查所述情節相符，暨有臺北縣政府警察局
    所出具之98年6 月1 日北縣警鑑字第0980074646號現場勘察
    報告1 份、以及案發現場、被告於案發後之外觀暨衣著等照
    片共計260 幀等足稽，復有菜刀一把扣案可資佐證，且員警
    於扣案菜刀刀柄上所採集之掌紋1 枚，經送鑑定後，核與被
    告右手掌紋相符乙節，亦有內政部警政署刑事警察局98年5
    月8 日刑紋字第0980063004號鑑驗書各1 份足佐（詳見臺灣
    板橋地方法院檢察署98年偵字第13050 號卷(一)第12-14 頁、
    23-41 、45-47 、54-94 頁，同卷(二)第3-75頁、82-83 頁）
    。
  (二)再被害人李美慧於死亡時，經檢察官相驗暨解剖後發現其身
    體外傷為：甲、(1)遭銳器砍創：右頸及下枕部長約10公分、
    寬2 公分，共8 刀群聚交錯近平行砍痕，深及頸椎和椎動脈
    ，並枕骨破裂（成不規則圓形）；(2)頂枕部：交錯性砍創約
    3 刀，長約5 公分、寬1 公分，深及顱骨（頂股）；(3)左頸
    部：2 刀，長約1 公分，深及枕骨（由右側延伸至左側）；
    乙、防禦性傷：(1)左手掌8 公分，傷及皮下（第4 指至掌小
    漁際）；(2)右手臂外側5.5 公分，傷及皮下）；(3)左上臂割
    傷約3 公分；後經鑑定結果，其因頭頸部遭銳器砍創傷及右
    側椎動脈出血性休克死亡，死亡方式為他殺，死亡原因為「
    甲、出血性休克。乙、右側椎頸脈斷離。丙、頸頭部砍創」
    等事實，亦經臺灣板橋地方法院檢察署檢察官督同法醫師相
    驗、解剖屬實，並製有勘驗筆錄暨訊問筆錄各2 份、檢驗報
    告書、相驗屍體證明書各1 份及解剖照片38張可稽，復有法
    務部法醫研究所98年6 月11日法醫理字第0980002594號函附
    之（98）醫剖字第0981101338號解剖報告書、（98）醫鑑字
    第0981101465號鑑定報告書各1 份存卷為證（參同前署98年
    相字第634 號卷第3-16、24-25 、28-49 、52-63 頁），是
    被害人之死亡結果，確與被告之殺人行為間有相當因果關係
    。且衡以人類之頭、頸等，係攸關生命存否之重要部位及器
    官，為通常人所得明知，而被告乃為神智正常之人，當不能
    諉為不知，而被告持尖銳之菜刀砍向顯足致被害人死亡之頭
    、頸等重要部位共計有13刀，且分別深及頸椎、椎動脈、顱
    骨、枕骨，並枕骨破裂，足見其殺人意志之堅、施力之強，
    益足徵被告確已不容被害人有何生機，其有奪取被害人生命
    之意，至為灼然。準此，足認被告前揭具任意性之自白核與
    事實相符，自堪信為真實。
  (三)另被告及其辯護人雖質疑被告行為時之精神狀態有欠缺或降
    低辨識其行為違法之能力等語，且被告前於97年2 月18日、
    同年2 月27日曾有兩次前往台北市立聯合醫院精神科就診之
    記錄乙節，有該醫院以98年7 月15日北市醫和字第09831361
    400 號函檢附之相關病歷資料在卷可參（本院卷第49-53 頁
    ），然關於被告行為時之精神狀態，經本院將被告送請台北
    市立聯合醫院進行鑑定，該醫院依據被告所述之個人生活史
    、其精神科診療史、起訴事由、鑑定所見等情狀實施精神鑑
    定後認為：1.被告曾於97年2 月18日、25日至該醫院和平院
    區精神科門診就診，當時診斷為「雙疾性情感疾患」（亦稱
    「躁鬱症」），惟依據被告於鑑定會談時關於就診當時一己
    精神狀況之陳述，鑑定人認為其當時較可能罹患以憂鬱、焦
    慮症狀為主之「精神官能症」或「重鬱症」，而非「雙疾性
    情疾患/ 躁鬱症」。2.然無論被告前於精神科門診就診時所
    呈現之精神病理現象之確實診斷為何，目前並無任何資料顯
    示被告之整體精神狀況於本案發生前緊接時間中出現明顯惡
    化，被告於犯行前仍能維持麵包店經營一事，則顯示其縱因
    婚姻失和致平日情緒蒙受明顯負面影響，其整體精神狀況/
    心理功能運作在相當程度上仍得維持完好。因此鑑定人認為
    目前並無理由認為被告在本案行為時之精神狀態符合刑法第
    19條第1 項、第2 項之適用等語，有該醫院98年9 月21日北
    市醫松字第09830817500 號函附之精神鑑定報告書乙份存卷
    可考（本院卷第68-71 頁）。本院經參酌上揭精神鑑定報告
    ，再考以被告平時經營麵包店，其自承每月收入有新臺幣9
    萬至10萬元左右（見本院卷第42頁），可認其處理日常生活
    事務之能力應無不佳，又雖其在97年2 月間曾至醫院精神科
    門診就醫，惟僅有2 次就醫紀錄，嗣後未見被告有深受該精
    神疾病影響而需繼續就醫之情狀，且其於案發後尚能隨即將
    殺人乙事告知家中之父親，並撥打電話自首，歷次關於案發
    情節之供述亦均屬清晰，足徵被告縱於案發當時因受被害人
    要求離婚之言語刺激，致情緒一時激動而持刀殺被害人，惟
    其於行為時辨識其行為違法之能力，並無任何證據顯示有因
    精神障礙致喪失或顯著降低等情事。從而被告暨其辯護人上
    揭所辯，洵非可採，仍無足為被告有利之認定。
  (四)綜上所述，本件事證業臻明確，被告犯行堪以認定，應依法
    論科。
三、核被告甲○所為，係犯刑法第271 條第1 項之殺人罪。又被
    告與被害人李美慧係夫妻關係，此業據被告自承在卷，兩人
    有家庭暴力防治法第3 條第1 款所定之家庭成員關係，是被
    告對死者施以上開不法侵害身體之行為，亦屬家庭暴力防治
    法第2條第2款之家庭暴力罪。另查被告於犯罪後，於有偵查
    權之機關或公務員發覺前，即於該日17時45分以家中電話撥
    打「110」向臺北縣政府警察局勤務指揮中心人員供陳有殺
    人之行為而自首犯罪，並經該中心派員前往被告之住處處理
    ，此業據被告於警詢中敘述明確，復經證人程雲翔於偵查中
    結證在卷，並有臺北縣政府警察局勤務指揮中心受理各類案
    件紀錄單1紙為憑（見前揭偵查卷(一)第6-8、12-14、17頁）
    ，本件亦無任何事證顯示在被告報案之前，偵查犯罪機關公
    務員已知被告殺人之事實，是被告確係於犯罪後，在該管公
    務員發覺前，向警方自首犯罪，並接受裁判，核符自首之要
    件，爰依刑法第62條前段規定，減輕其刑。經審酌被告因夫
    妻關係溝通不良，當日受被害人要求離婚之言語刺激，致感
    情受創即情緒失控持尖銳之菜刀奪人性命，刀刀深及要害，
    絲毫不念及與被害人先前之多年夫妻感情，對被告本身及渠
    等之子女情何以堪，併衡酌被告無前科之素行品行（有臺灣
    高等法院被告前案紀錄表可稽）、所自承經營麵包店之生活
    狀況、高職畢業之智識程度（參見警詢筆錄）、犯罪所造成
    之損害、犯罪後終能於本院坦承犯行深表悔悟、惟尚未見有
    與被害者家屬達成和解、檢察官具體求處有期徒刑15年尚嫌
    過重等一切情狀，量處如主文所示之刑，以示儆懲。末者，
    被告犯案所用之菜刀1把，為其所有之物，此據被告於本院
    審理中供承明確，爰依刑法第38條第1項第2款之規定，併為
    沒收之宣告。至臺北縣政府警察局永和分局另查扣被告所有
    沾有血跡之衣褲，因係被告平日穿著之衣物，並非供
    本件犯罪所用或因犯罪所得之物，自無庸為沒收之諭知，附
    此敘明之。
據上論斷，應依刑事訴訟法第299 條第1 項前段，刑法第271 條
第1 項、第62條前段、第38條第1 項第2 款，判決如主文。
本案經檢察官鄭淑壬到庭執行職務。
中    華    民    國    98    年    10    月    23    日
                  刑事第二十庭  審判長法  官  邱景芬
                                      法  官  廖怡貞
                                      法  官  吳佳穎
以上正本證明與原本無異。
如不服本判決應於收受判決後10日內向本院提出上訴書狀，並
應敘述具體理由。其未敘述上訴理由者，應於上訴期間屆滿後
20日內向本院補提理由書（均須按他造當事人之人數附繕本）
「切勿逕送上級法院」。
                                      書記官  周百川
中    華    民    國    98    年    10    月    23    日
附錄本案論罪科刑法條全文：
刑法第 271 條第1項：
殺人者，處死刑、無期徒刑或10年以上有期徒刑。


司法院資訊處製作；財團法人民間司法改革基金會備份。
